臺灣嘉義地方法院民事判決
110年度建字第32號
原      告  翰樺營造有限公司

法定代理人  蔡協成  
訴訟代理人  林錦輝律師
            林家綾律師
被      告  嘉義縣政府


法定代理人  翁章梁  
訴訟代理人  曾啓明  
            郭民聖  
上列當事人間請求給付工程款事件，經本院於民國110年11月10
日言詞辯論終結，判決如下：
    主  文
被告應給付原告新臺幣（下同）165,905元，及自民國110年10月
27日起至清償日止，按年息百分之5計算之利息。
原告其餘之訴駁回。
訴訟費用由被告負擔百分之28，由原告負擔百分之72。
本判決第一項原告勝訴部分得假執行。但被告以165,905元為原
告預供擔保，得免為假執行。
原告其餘假執行之聲請駁回。
    事實及理由
一、原告起訴主張：
（一）原告承攬被告「新店養殖區道路改善工程（第一期）」（
      下稱系爭工程），契約價金為2千萬元。系爭工程於108年
      2月12日開工，工期150日，預定竣工日期為108年7月11日
      。系爭工程履約期間，開工後因以下雨天候因素，應展延
      工期，惟被告僅就給予展延部分工期，並認定原告逾期16
      日，課予逾期違約金317,943元。因系爭工程如經再展延
      合理工期，即無逾期可言，而不得課予逾期違約金。又被
      告片面認定「Ok+255〜Ok+365級配壓實尚未完成」及「Ok+
      127.5板橋下方，因施工造成之渠道淤積尚未清除完成」
      ，而驗收扣款66,362元，並處予300%違約金199,086元，
      然扣此工程款，並不合理。
（二）訴之聲明：
   1、被告應給付原告583,391元及自起訴狀繕本送達被告之翌
      日起至清償日止，按年息百分之5計算之利息。
   2、訴訟費用由被告負擔。
   3、原告願供擔保請准宣告假執行。  
二、被告則以：
（一）系爭工程108年2月12日開工，工期150日暦天，預定竣工
      日期108年7月11日，實際竣工日期108年7月29日，開始驗
      收日期108年09月6日，驗收完畢日期108年10月3日，履約
      逾期18日，不計違約金2日，應計違約金16日，該逾期天
      數依契約第7條第(三)款1.(2)、第17條第(一)及(十二)，
      按逾期日數，每日依契約價金總額千分之一計算逾期違約
      金，逾期違約金為317,943元。
（二）有關0kt255~0kt365级配壓實未完成及0kt127.5板橋下因
      施工造成道淤積未清除，按不符項目標的之契約單價30%
      ，與不符數量之乘積減價，並處以減價金額300%之違約金
      。而級配壓實不符及渠道淤積未清，級配的部分，每立方
      955元，不符的數量是202立方，前減價收受金額依系爭工
      程顧問公司計算後為66,362元，減收受產生之違約金為19
      9,086元。
（三）聲明：
   1、原告之訴駁回。
   2、訴訟費用由原告負擔。
   3、如受不利判決，願供擔保請准免為假執行。
三、爭點事項：
（一）不爭執事項：
   1、原告有承攬被告之系爭工程。
   2、系爭工程預定完工日期為108年7月11日，實際完工日期10
      8年7月29日，108年10月3日驗收完畢。
   3、被告以原告逾期違約金扣款317,943元、級配壓實尚未完
      成、渠道淤積尚未清除驗收扣款66,362元，並處予300%違
      約金199,086元。
（二）爭執事項：
   1、被告以原告逾期違約金扣款317,943元，級配壓實尚未完
      成、渠道淤積尚未清除驗收扣款66,362元，並處予300%違
      約金199,086元，是否有理由？
四、本院判斷：   
（一）被告以原告逾期違約金扣款317,943元，級配壓實尚未完
      成、渠道淤積尚未清除驗收扣款66,362元，並處予300%違
      約金199,086元，是否有理由？
   1、原告有承攬被告之系爭工程，預定完工日期為108年7月11
      日，實際完工日期108年7月29日，工程驗收完畢日期為10
      8年10月3日。以上有決算書、驗收證明書、工程採購契約
      書、驗收記錄、結算明細表可證，並為兩造所不爭執（本
      院卷第39、40、47-102、241、242頁）。核上事實為真實
      。
　 2、逾期違約金扣款317,943元部分：
　　⑴系爭工程預定完工日期為108年7月11日，實際完工日期108
      年7月29日，實際完工日比預定晚了18天，可證原告確有
      逾期完工事實。又被告自承2天認為不是逾期，只認定逾
      期16天等語（本院卷第242頁）。
　　⑵原告主張「有按照合約聲請展延工期，而且合約書也沒有
      約定天候影響必須要到達氣象局所訂立豪大雨的程度，客
      觀上只要下雨就無法施工。所以只要下雨，我們就要停工
      。只要一下雨，依契約第7條應該要停工，不計入工期」
      等語。然依系爭工程契約第7條第3項第1款約定「工程延
      期：1.履約期限内，有下列情形之一（且非可歸責於廠商
      ），致影響進度網圖要徑作業之進行，而需展延工期者，
      廠商應於事故發生或消滅後 日内（由機關於招標時載明
      ；未載明者，為7日）通知機關，並於  日内（由機關於
      招標時載明；未載明者，為45日）檢具事證，以書面 向
      機關申請展延工期。機關得審酌其情形後，以書面同意延
      長履約期限，不計算逾期違約金。其事由未逾半日者，以
      半日計；逾半日未達1日者，以1日計。(1) 發生第17條第
      5款不可抗力或不可歸責契約當事人之事故。(2) 因天候
      影響無法施工..」。以上有系爭工程契約書可證（本院卷
      第60頁）。是依此約定，若原告以天候因素聲請延展工期
      ，須向被告聲請，並經被告同意延展始可。
　　⑶原告於：
　　　①108年3月15日向被告聲請108年3月5-8日因天候，108年3
        月9-11日因工地泥濘，聲請免計工期7日。
　　　②108年4月24日向被告聲請108年4月16、19、21日因天候
        ，聲請免計工期3日。
　　　③108年5月20日向被告聲請108年5月15、17、18日因天候
        ，聲請免計工期3日。
　　　④108年5月27日向被告聲請108年5月20、23日因天候，聲
        請免計工期2日。
　　　⑤108年6月10日向被告聲請108年6月4日因天候，聲請免計
        工期1日。
　　　⑥108年6月17日向被告聲請108年6月10日下午至同月14日
        因天候，108年6月15日因工地泥濘，聲請免計工期5.5
        日。
　　　⑦108年6月28日向被告聲請108年6月23-27日因天候，108
        年6月28日因工地泥濘，聲請免計工期6日。
　　　⑧108年7月10日向被告聲請108年7月2、3、5、6日因天候
        ，108年7月4、7日因工地泥濘，聲請免計工期6日。
　　　⑨108年7月16日向被告聲請108年7月9、10、12日因天候，
        108年7月11、13日因工地泥濘，聲請免計工期5日。
　　　⑩以上有原告之函文可證（本院卷第105、109、115、12 1
        、125、133、141、163、167頁）。
　　　⑷但被告之工程顧問宏旺土木技師事務所分別於108年3月1
        8日、108年4月26日、108年5月21、28日、108年6月11
        、17日、108年7月1日、107年7月10日、107年7月17日
        函文予原告，除108年7月10日同意延計工期2日外，其
        餘並未同意原告延展工期，以上有函文可證（本院卷第
        107、111、117、123、131、143、145、171頁）。另被
        告於108年8月20日府農漁字第1080181522號函有同意延
        期工期2日，其餘不同意原告延期工期（本院卷第173、
        174頁）。
　　　⑸系爭工程契約並無約下雨就要停工。而依照營造安全衛
        生設施標準第42條第3款所定「雇主使勞工從事施工架
        組配作業，於強風、大雨、大雪等惡劣天候，實施作業
        預估有危險之虞時，應即停止作業」。又依強風大雨的
        認定，依交通部中央氣象局104年9月1日修訂之大雨及
        豪雨定義（本院卷第147頁）。大雨是指24小時累積雨
        量達80毫米以上或時雨量達40毫米以上之降雨現象。而
        依雨量表所示（本院卷第149-165、169頁），僅108年5
        月20日雨量43MM，108年7月3日雨量91MM達到停工之標
        準外，其餘並無達到停工之標準。
　　　⑹綜上，原告以天候、工地泥濘影響施工而聲請延展工期
        ，但不為被告所同意，原告自不得以此主張延長工期。
        且實際亦僅108年5月20日、108年7月3日2天達到停工之
        標準外，其餘並無達到停工之標準。故系爭工程逾期完
        工16天，且係可歸於原告。
　　  ⑺依契約第17條約定（本院卷第80頁），逾期違約金，以
        日為單位，按逾期日數，每日依契約價金總額千分之一
        計算逾期違約金。以系爭工程總價2千萬元核算逾期違
        約金為32萬元（2千萬×0.001×16），則被告扣減逾期違
        約317,943元，並無逾越系爭工程契約之約定，應無不
        法。
　 　3、級配壓實尚未完成、渠道淤積尚未清除驗收扣款66,362
        元部分：
　　　⑴系爭工程契約施工規範02231章，約定施工範圍內既有排
        水及灌溉溝渠之淤積污泥及雜物應依工程司之指示一併
        清除（本院卷第247頁）。故原告依約有依工程司之指
        示清除淤積污泥、雜物之義務。
　　　⑵本案0K+2SS~0K+36S級配壓實尚未完成，且0K+127.S板橋
        下方，因施工造成之渠道淤積尚未清除完成，以上經評
        估不影響使用及不影響結構安全。以上有驗收複驗紀錄
        可證（本院卷第98頁）。可見原告確有級配未壓實完成
        ，且0K+127.S板橋下方，因施工造成之渠道淤積未清除
        之事實。
　　　⑶依工程契約第4條約定：「驗收結果與規定不符，而不妨
        礙安全及使用需求，亦無減少通常效用或契约預定效用
        ，經機關檢討不必拆換、更換或拆換、更換確有困難者
        ，得於必要時減價收受。1.採減價收受者，按不符項目
        標的之契約單償30%(由機關視需要於招標時載明；未載
        明者，依採購法施行細則第98條第項規定）與不符數量
        之乘積減價，並處以減償金額300% (由機關視需要於招
        標時載明；未載明者為20%)之違約金。但其屬尺寸不符
        規定者，減價金額得就尺寸 羞異之比率計算之；屬工
        料不符規定者，減價金額得按工料差額計算之；非屬尺
        寸、工料不符規定者，減價金額得就重量、權重等差異
        之比率計算之。2.個別項目減價及違约金之合計，以標
        價清單或詳細價目表該項目所載之複價金額為限。3.若
        有相關項目如稅捐、利潤或管理費等另列一式計價者，
        該一式計價項目之金額，應隨上述減價金頌及違約金合
        計金額與該一式有關項目契約金額之比率減少之。但契
        約已訂明不適用比率增減條件，或其性質與比率增減無
        關者，不在此限」（本院卷第53頁）。是被告依上開約
        定自得酌減工程款。　
　　　⑷級配壓實部分按本工程詳細價目表項次壹、一8：基地路
        堤築碎石級配回填，壓實：每M3單價955元。不符項目
        標的之契約單價30% (955x30% = 287元/M3)。不符數量
        202M3。級配壓實部分之減價金額= 287x202=57,974元
        。淤積清除部分按本工程詳細價目表項次壹、一、13:
        雜項工作費••（非屬尺寸、工料不符規定者，減價金額
        得就重量、權重等差異之比率計算之） 參考單價分析
        表中單項「雜草垃圾清除」1式單價3,636元（視為雜項
        工作費不符項目之比 率）。不符項目標的之契約單價3
        0% ( 3,636x30%= 1091元)。淤積清除部分之減價金額=
         1,091元。故減價金額合計= 57,974+1,091=59,065元 
        相關按比率減少項目計算如下：包商利潤、保險費及管
        理費= 1,246,912÷178,800,707×59,065= 4,137元稅捐＝
        (59,065＋4137）×5%＝3160。故減價收受金額共計66,362
        元（59,065+4,137+3,160），以上有結算表可證（本院
        卷第98、103頁）。故被告扣減工程款66,362元，並無
        不當。
　　 4、被告處予300%違約金199,086元部分：
　　　⑴工程契約第4條約定固得處以減償金額300%之違約金。然
        按，民法第252條規定：「約定之違約金額過高者，法
        院得減至相當之數額。」故約定之違約金苟有過高情事
        ，法院即得依此規定核減至相當之數額，並無應待至債
        權人請求給付後始得核減之限制。此項核減，法院得以
        職權為之，亦得由債務人訴請法院核減。
　　　⑵被告因原告施作之級配壓實尚未完成、渠道淤積未清除
        而已扣款66,362元，如再處300%之違約金顯然過高，本
        院以違約金50%始為合理，故違約金為33,181元（66,36
        2×50%）。　
      ⑶被告可處罰之違約金為33,181元，但被告已扣減199,086
        元，故被告應再給付原告之工程款為165,905元（199,0
        00－00000）。
　   4、綜上，被告應給付原告之工程款為165,905元。按給付
        有確定期限者，債務人自期限屆滿時起，負遲延責任。
        給付無確定期限者，債務人於債權人得請求給付時，經
        其催告而未為給付，自受催告時起，負遲延責任。其經
        債權人起訴，或依督促程序送達支付命令，與催告有同
        一之效力（民法第229條第1、2項）；又遲延之債務，
        以支付金錢為標的者，債權人得請求依法定利率計算之
        遲延利息。但約定利率較高者，仍從其約定利率（民法
        第233條第1項）；應付利息之債務，其利率未經約定，
        亦無法律可據者，週年利率為百分之5（民法第203條）
        。是原告請求自起訴狀繕本送達被告之翌日起，按年息
        百分之5計算之利息，並未逾上開規定之範圍，自無不
        合。又原告之起訴狀繕本係於110年10月26日送達被告
        收受，有送達回證附卷可稽（本院卷第29頁）。從而，
        原告請求被告給付165,905元，及自起訴狀繕本送達翌
        日即110年10月27日起至清償日止，按年息百分之5計算
        之利息部分，為有理由，應予准許。原告逾上開範圍之
        請求，均為無理由，應予駁回。
　　 5、原告勝訴部分為165,905元元，因未逾50萬元，依民事
        訴訟法第389條第1項第5款之規定，爰依職權宣告假執
        行。另被告陳明願供擔保請准宣告免假執行，就原告勝
        訴部分經核無不合，爰別酌定相當之擔保金額准許之。
        至於原告敗訴部分，其假執行之聲請，已無所據，應予
        駁回。
　（四）本件事證已臻明確，兩造其餘主張陳述及所提之證據，
        均不影響本案判決，毋庸再予審酌。
　五、訴訟費用裁判之依據：民事訴訟法第79條。
中　　華　　民　　國　　110 　年　　11　　月　　24　　日
                  民事第三庭法　官　馮保郎   
以上正本係照原本作成。
如不服本判決，應於送達後20日內，向本院提出上訴狀（須按對
造人數提出繕本）及表明上訴理由，並依上訴利益繳交第二審裁
判費。如委任律師提起上訴者，應一併繳納上訴審裁判費。
中　　華　　民　　國　　110 　年　　11　　月　　24　　日
                            書記官　蔡沛圻